【裁判字號】    99,消債更,82
【裁判日期】    990531
【裁判案由】    更生事件
【裁判全文】
臺灣臺南地方法院民事裁定            99年度消債更字第82號
聲  請  人  謝承洧原名謝國欽.
即  債務人
代  理  人  蔡敬文  律師
上列當事人因消費者債務清理事件聲請更生，本院裁定如下：
    主  文
聲請駁回。
聲請費用新臺幣壹仟元由聲請人負擔。
    理  由
一、聲請意旨略以：聲請人對金融機構因消費借貸而負擔債務新
    臺幣（下同）1,706,059 元，前於消費者債務清理條例施行
    後，曾在民國99年1 月間向最大債權金融機構中國信託商業
    銀行股份有限公司（下稱中國信託）請求協商，嗣中國信託
    雖提出前6 年，每月清償5,000 元之清償方案，惟聲請人目
    前每月薪資為21,780元，扣除必要之生活費用及應負擔聲請
    人之父謝仙助、聲請人之母吳沛宸之扶養費各5,000 元後，
    每月僅有清償3,000 元之能力，已有不能清償債務之情事。
    為此，爰依消費者債務清理條例之規定，聲請更生等語。
二、按債務人不能清償債務或有不能清償之虞者，得依本條例所
    定更生或清算程序，清理其債務，消費者債務清理條例第3
    條定有明文。又聲請更生或清算不合程式或不備其他要件者
    ，法院應以裁定駁回之，但其情形可以補正者，法院應定期
    間先命補正，復為同條例第8 條所明定。衡諸債之關係，係
    以當事人間之信賴關係為基礎，為社會經濟組織之重要支柱
    ，故當事人於以法律行為追求自己之利益之際，亦應顧及對
    方之利益，並考量債權債務在社會上之作用，本於誠實及信
    用之原則，行使債權及履行債務。是對於已陷入經濟上困境
    之消費者，若任其於惡性循環之債務窘境中生存，將衍生嚴
    重之社會問題，難以維持安定之社會經濟秩序，故為兼顧債
    權人、債務人雙方之利益，對陷於經濟上困境之消費者，固
    應允其於消費者債務清理條例施行後，得選擇以重建型之更
    生程序或清算型之清算程序清理其債務，藉以妥適調整債務
    人與債權人及其他利害關係人間之權利義務關係，保障債權
    人獲得公平受償，並謀求消費者經濟生活之重建復甦機會。
    惟若債務人履行債務並無困難，僅係為圖謀減免債務，而不
    為債務之履行，即有違債權契約為誠信契約之本旨，而不能
    准許其更生或清算之聲請。
三、經查：
  (一)聲請人前於消費者債務清理條例施行後，曾在99年1 月間向
    最大債權金融機構中國信託請求協商，中國信託提出兩階段
    還款方案，前72期，0 利率，每月清償5,000 元，嗣因聲請
    人表示無力清償，中國信託認為聲請人無法負擔任何還款條
    件，而通知聲請人協商不成立之事實，有中國信託民事陳報
    狀及前置協商不成立通知書等影本各1 份在卷可稽（參見本
    院卷第96頁、第22頁）。
  (二)聲請人雖主張中國信託提出前6 年，每月清償5,000 元之清
    償方案，惟聲請人目前每月薪資為21,780元，扣除必要之生
    活費用及應負擔聲請人之父謝仙助、聲請人之母吳沛宸之扶
    養費各5,000 元後，每月僅有清償3,000 元之能力，已有不
    能清償債務之情事等語。惟查：
    1.聲請人主張每月薪資21,780元之事實，雖未提出任何證據
      以實其說，惟參以聲請人目前並無投保勞工保險之記錄，
      且經本院以稅務電子閘門查詢聲請人於97年間之所得資料
      ，亦僅有薪資所得60,226元、利息所得75元，此有勞保局
      電子閘門查詢作業、稅務電子閘門財產所得調件明細表各
      1 份在卷可按（參見本院卷第50頁、第47頁），聲請人主
      張之前揭部分事實，尚堪信為真正。
    2.按消費者債務清理條例立法目的係為使不幸陷入經濟困境
      之人得以清理債務、重建生活，並在清理債務過程中能適
      度保有符合人性尊嚴之最低基本生活所需，而非維持債務
      人過去慣常之寬裕生活型態，否則非僅有悖於消費者債務
      清理條例之意旨，更係將債務人因個人浪費或財務管理失
      控之風險不當轉嫁予金融機構負擔，顯非公允。故為妥適
      調整債務人與債權人及其他利害關係人間之權利義務關係
      ，保障債權人獲得公平受償，並謀求消費者經濟生活之重
      建復甦機會，法院對於債務人每月必要之生活費用，自不
      可僅以債務人主張之數額為斷，而應酌採政府所定最低生
      活費作為裁量標準，方屬允洽。準此，本院審酌聲請人居
      住於臺南市，有戶籍謄本影本1 份在卷可按（參見本院卷
      第15頁），參酌內政部98年9 月21日臺內社字第09801736
      21號公告之99年度臺灣省（不含臺北縣）低收入戶最低生
      活費為每人每月9,829 元，有上開內政部公告影本1 份在
      卷可按（參見本院卷第107 頁），認聲請人每月必要生活
      費用應為9,829 元，始為合理。又內政部公布之前開低收
      入戶最低生活費乃由中央、直轄市主管機關參照中央主計
      機關所公布當地區最近1 年平均每人消費支出60% 定之，
      此參諸社會救助法第4 條第2 項之規定自明；而中央主計
      機關所公布當地區最近1 年平均每人消費支出，乃依據各
      縣市轄區內之民生消費型態、經濟繁榮情狀及縣市居民之
      所得收入等各項數據所統計出之消費支出金額，於統計時
      ，業已計入平均每人之食品、飲料、菸草支出、衣著、鞋
      襪類支出、房地租、水費、燃料及燈光支出、家庭器具、
      設備及家事管理支出、醫療及保健支出、運輸交通及通訊
      支出、娛樂消遣及教育文化服務支出及什項支出，自不應
      於聲請人每月應支出之必要生活費用外，另行計入購買民
      生用品、油資、更換機車機油、齒輪油之費用、行動電話
      及ADSL之費用、購買醫療、健康食品之費用、全民健康保
      險、商業保險之保險費、水費、電費等費用之支出，附此
      敘明。
    3.次按，直系血親相互間，互負扶養之義務；負扶養義務者
      有數人而其親等同一時，應各依其經濟能力，分擔義務；
      受扶養權利者，以不能維持生活而無謀生能力者為限；前
      項無謀生能力之限制，於直系血親尊親屬，不適用之；扶
      養之程度，應按受扶養權利者之需要與負扶養義務者之經
      濟能力及身分定之。民法第1114條第1 款、第1115條第3
      項、第1117條第1 項、第2 項、第1119條分別定有明文。
      查：
      (1)聲請人之父謝仙助，為39年2 月18日出生，現住臺南市
        ，有戶籍謄本1 份在卷可按（參見本院卷第93頁），於
        97年度雖無薪資所得之記錄，惟名下有土地2 筆、建物
        1 筆，經以土地之公告現值及建物之課稅現值計算，已
        達1,246,163 元，有稅務電子閘門財產所得調件明細表
        1 份附卷可佐（參見本院卷第55頁至第56頁），尚難認
        業已不能維持生活，而有受聲請人扶養之權利。從而，
        聲請人主張每月應負擔其父謝仙助之扶養費5,000 元，
        自不足採。
      (2)聲請人之母吳沛宸，為45年10月10日出生，現住臺南市
        ，有戶籍謄本1 份附卷可考（參見本院卷第93頁），於
        97年度並無薪資所得之記錄，名下亦無不動產，有稅務
        電子閘門財產所得調件明細表1 份附卷可佐（參見本院
        卷第60頁），堪認不能維持生活而無謀生能力，應有受
        聲請人扶養之權利。本院參酌聲請人之母吳沛宸現住於
        臺南市，有戶籍謄本1 份在卷可按，已如前述，對其負
        扶養義務之人，除聲請人外，尚有聲請人之父謝仙助、
        聲請人之姊謝麗琴、聲請人之妹謝明妤，並斟酌內政部
        所公布99年度臺灣省（不含臺北縣）低收入戶最低生活
        費為每人每月9,829 元，已如前述，暨聲請人目前尚欠
        上開為數不少之債務，認聲請人之母吳沛宸每月之扶養
        費以9,829 元為適當；另斟酌聲請人之父謝仙助名下雖
        有前開不動產，惟年事已高，聲請人、聲請人之姊謝麗
        琴、聲請人之妹謝明妤正值壯年，均非無工作能力之人
        ，本院認應由聲請人、其父謝仙助、聲請人之姊謝麗琴
        、聲請人之妹謝明妤各負擔扶養義務四分之一，始為允
        洽。從而，聲請人每月應負擔其母吳沛宸之扶養費應為
        2,457 元（計算式：9,829 ÷4 ＝2,457 ，小數點以上
        四捨五入）。聲請人主張每月應負擔其母吳沛宸扶養費
        5,000 元，並無足取。
    4.復按，現代社會經濟之本質乃以貨幣為媒介之「信用經濟
      」型態，交易者藉由債權債務之建立實現商品交換或金融
      交易，使市場經濟活絡並不斷拓展其廣度及深度。如欲評
      估債務人是否不能清償債務或有不能清償之虞，自應綜合
      債務人之債務總額、債務人之年齡、工作能力、債務人未
      來可能獲得之勞務報酬、財產，以為判斷。本件以聲請人
      每月薪資21,780元，扣除聲請人每月所應支出之必要費用
      12,286元（計算式：9,829 ＋0＋2,457＝12,286），尚有
      9,494 元（計算式：21,780－12,286＝9,494 ），應有能
      力負擔中國信託所提出前72期，每月清償5,000 元之兩階
      段還款方案，尚難認聲請人有何不能清償債務或不能清償
      之虞之情事。
四、綜上所陳，本件聲請人既無不能清償債務或有不能清償之虞
    之情事，其聲請之更生之要件即有不備，且其情形又屬無從
    補正，揆之前揭規定，自應駁回其更生之聲請。
五、依消費者債務清理條例第8 條、第15條，民事訴訟法第78條
    ，裁定如主文。
中    華    民    國    99    年    5     月    31    日
                  民事第三庭  法  官  伍逸康
以上正本係照原本作成。
如對本裁定抗告須於裁定送達後10日內向本院提出抗告狀，並繳
納抗告費新臺幣1,000元。
中    華    民    國    99    年    5     月    31    日
                              書記官  盧昱蓁

司法院資訊處製作；財團法人民間司法改革基金會備份。
